【裁判字號】    97,訴,441
【裁判日期】    980609
【裁判案由】    分割共有物
【裁判全文】
臺灣屏東地方法院民事判決               97年度訴字第441號
原      告  戊○○
訴訟代理人  周俊源律師
被      告  丁○○
            乙○○
            丙○○
前列三人共同
訴訟代理人  甲○○
上列當事人間請求分割共有物事件，本院於民國98年5月26日言
詞辯論終結，判決如下：
    主  文
兩造共有坐落屏東縣內埔鄉○○段五一五地號土地，地目田，面
積九七六點０九平方公尺，及同段五一六地號土地，地目田，面
積八二０七點三０平方公尺，與同段五一八地號土地，面積一六
三四點一二平方公尺同意合併分割，並定合併分割方法如下：如
附圖所示編號515-A01 部分，面積三六０二點八三平方公尺之土
地分歸原告所有；如附圖所示編號515-A02 部分，面積七二０五
點六二平方公尺之土地分歸被告三人按被告丁○○應有部分八分
之五、被告乙○○應有部分八分之一、被告丙○○應有部分八分
之二之比例保持共有；如附圖所示編號515-A00 部分，面積九點
０五平方公尺之土地由兩造按原告應有部分三分之一、被告丁○○應有部分十二分之五、被告乙○○應有部分十二分之一、被告
丙○○應有部分六分之一之比例保持共有。
訴訟費用由被告丁○○負擔十二分之五，被告乙○○負擔十二分
之一，被告丙○○負擔六分之一，餘由原告負擔。
   事實及理由
一、原告起訴主張：坐落屏東縣內埔鄉○○段515 地號土地、面
    積為976.09平方公尺，及同段516 地號土地、面積為8207.3
    平方公尺，及同段518 地號土地、面積為1634.12 平方公尺
    （下稱系爭3 筆土地），地目均為田，使用分區屬一般農業
    區，使用地類別均為農牧用地，為兩造所共有，應有部分原
    告戊○○3 分之1 、被告丁○○12分之5 、乙○○12分之1
    、丙○○6 分之1 。系爭3 筆土地並無因依法令或使用目的
    不能分割之情形，兩造間亦未訂有不分割之契約，然兩造就
    該系爭3 筆土地之分割方法迄未能獲致協議，兩造每人就每
    筆之應有部分既均相同，乃請求合併分割。而系爭3 筆土地
    原為原告之三兄弟向他人買受，各登記應有部分3 分之1 ，
    並約定原告分管使用位置在516 號及518 號兩筆土地之東側
    面積共計3606平方公尺，由原告建造農舍種植香蕉使用迄今
    。而被告現使用位置乃延續前手之共有分管而來，故請求按
    使用現況分割，至於系爭3 筆土地之南側道路部分同意繼續
    與被告維持共有，以供通行。系爭3 筆土地合併分割方法同
    意採用如屏東縣潮州地政事務所98年5 月6 日屏潮地二字第
    0980003178號函所附分割成果圖為分割方案，即附圖所示編
    號515-A01 位置分歸原告，編號515-A00 部分之道路兩造繼
    續共有，編號515-A02 部分則分歸被告繼續共有。為此提起
    本件訴訟，請求准予裁判分割等語，並於本院聲明：如判決
    主文所示。
二、被告則以：同意系爭3 筆土地合併分割並被告願意繼續維持
    共有，系爭3 筆土地之使用現況其等是種植香蕉及有小農舍
    坐落其上，系爭3 筆土地之合併分割方法同意以屏東縣潮州
    地政事務所98年5 月6 日屏潮地二字第0980003178號函所附
    分割成果圖為分割方案，即現況水泥道路部同意由兩造繼續
    共有，另系爭3 筆土地之東面即附圖所示編號515-A01 部分
    分歸原告所有，西面部分即編號515-A02 部分分歸被告丁○○、乙○○、丙○○繼續共有，面積均按系爭3 筆土地應有
    部分，扣除共有道路面積後之面積分足等語置辯，並聲明：
    同意分割。
三、系爭土地依法可否分割？如可，又應以何方法分割？
  (一)按各共有人，除因物之使用目的不能分割或契約訂有不分割
    之期限者外，得隨時請求分割共有物，民法第823 條第1 項
    定有明文。經查，本件原告主張兩造就系爭3 筆土地無不分
    割之特約，但現無法協議分割之事實，業據提出使用現況圖
    、土地登記謄本、地籍圖謄本及現場相片等件為證（見本院
    卷宗第6 頁至第3 頁、第44至46頁），被告亦未爭執，原告
    主張應堪信為真實，是依據首揭法律規定，訴請裁判並合併
    分割系爭3 筆土地，於法即無不合，應予准許。
  (二)次按請求共有物之分割，應由法院依民法第824 條命為適當
    之分配，不受當事人主張之拘束，法院則應參酌當事人之聲
    明、共有物之性質、經濟效用及全體共有人利益等公平決定
    之。經查：系爭3 筆土地上現況定有分管協議，使用位置分
    別以鐵絲網圈圍以做區隔，原告占用位置如附圖所示編號51
    5-A01 部分，建有磚造房屋、鐵皮平房、農用倉庫等農舍，
    及種植有檳榔、香蕉等農作物，編號551-A02 部分現為被告
    占有使用，種有檳榔、香蕉等農作物，被告間未特別約定使
    用位置，系爭3 筆土地南面有一寬約3.4 公尺（經本院勘驗
    時現場囑託地政人員丈量結果）之水泥巷道，據兩造陳稱共
    有人是利用該巷道往東連接內埔鄉○○村○○路，與外聯絡
    通行，據在場之訴外人即原告配偶稱說，該巷道乃被告取得
    系爭3 筆土地所有權之前，由先前之兩側土地地主共同提供
    土地出資鋪設以做通行之用，系爭3 筆土地附近均是農田，
    間雜建築有平房農舍建物等情，業據本院至現場勘驗明確，
    並囑託屏東縣潮州地政事務所派員實施測量，有勘驗筆錄、
    現場簡圖及土地複丈成果圖在卷可稽（分見本院卷第48 至
    53頁、第55至56頁），而兩造均同意按照使用現況位置分割
    ，該水泥巷道願意繼續共有，本院審酌系爭3 筆土地之四鄰
    狀況、未來通行之需要、使用之現況、並兩造之應有部分比
    例面積及所陳意願，認系爭3 筆土地合併分割，並將分割方
    法定如主文所示之方法，符合公平、經濟原則，爰判決如主
    文第1 項所示。
四、本件事證已臻明確，兩造其餘攻擊防禦及舉證，經核與本件
    判決結果無影響，爰不加以一一論擬，附此敘明。
據上論結，原告之訴為有理由，依民事訴訟法第80條之1 、第85
條第1 項，判決如主文。
中    華    民    國    98    年    6     月    9     日
                  民事第一庭    法  官  潘快
正本係照原本作成。
如不服本判決，應於送達後二十日內，向本院提出上訴狀。
                                書記官  黃麗燕
中    華    民    國    98    年    6     月    9     日


司法院資訊處製作；財團法人民間司法改革基金會備份。
